臺灣高等法院刑事判決
                                   108年度上易字第2364號
上  訴  人
即  被  告  吳智傑



上列上訴人即被告因詐欺案件，不服臺灣桃園地方法院107年度
易字第488號，中華民國108年5月31日第一審判決（起訴案號：
臺灣桃園地方檢察署106年度偵字第28938號），提起上訴，本院
判決如下：
    主  文
上訴駁回。
    事  實
一、甲○○可預見將自己之金融機構金融卡及密碼提供予他人使用
    ，依一般社會生活經驗，將可能幫助不法集團從事財產犯罪
    行為，竟基於縱使該他人將其帳戶用以從事詐欺取財之財產
    犯罪行為，亦不違反其本意之幫助詐欺犯意，於民國106 年
    4月7日前某不詳時點，在某不詳處所，將其所申辦之聯邦商
    業銀行南桃園分行帳號0000000000000號帳戶（下稱聯邦銀
    行帳戶）之存摺、提款卡及密碼（以下合稱帳戶資料），以
    不詳方式提供予真實姓名、年籍不詳之成年詐欺人士使用。
    嗣該詐欺人士取得前開帳戶資料後，即意圖為自己不法之所
    有，基於詐欺取財之犯意，於106年4月7日中午12時許，假
    冒為乙○○之子撥打電話予乙○○，佯稱其因積欠賭債而遭債權
    人綁架，要求乙○○匯款至指定之帳戶，致乙○○陷於錯誤，遂
    依詐欺人士之指示，於106年4月7日下午3時許，囑託其母鍾
    佘素君前往臺北市○○區○○路○段00號之中華郵政股份有限公
    司信維分行，將新臺幣（下同）35萬元匯至上開甲○○所申辦
    之聯邦銀行帳戶內，旋遭詐欺人士接續提領。嗣因乙○○察覺
    有異報警處理，始循線查獲上情。
二、案經乙○○訴由臺南市政府警察局第六分局報告臺灣臺南地方
    檢察署檢察官呈請臺灣高等檢察署檢察長移轉臺灣桃園地方
    檢察署檢察官偵查起訴。
    理  由
壹、證據能力部分：
一、按被告以外之人於審判外之言詞或書面陳述，除法律有規定
    者外，不得作為證據；又被告以外之人於審判外之陳述，雖
    不符合同法第159條之1至第159條之4規定，但經當事人於審
    判程序同意作為證據，法院審酌該言詞陳述或書面陳述作成
    時之情況，認為適當者，亦得為證據。當事人、代理人或辯
    護人於法院調查證據時，知有第159條第1項不得為證據之情
    形，而未於言詞辯論終結前聲明異議者，視為有前項之同意
    ，刑事訴訟法第159條第1項及第159條之5分別定有明文。經
    查，被告甲○○經合法傳喚無正當理由未到庭，惟本判決下列
    所引用之被告以外之人於審判外之陳述，檢察官及被告於原
    審及迄至本院言詞辯論終結前均未聲明異議，本院審酌上開
    證據資料製作時之情況，尚無違法不當及證明力明顯過低之
    瑕疵，亦認為以之作為證據應屬適當，揆諸前開規定，爰依
    刑事訴訟法第159條之5規定，認前揭證據資料均有證據能力
    。
二、其餘資以認定本案犯罪事實之非供述證據，查無違反法定程
    序取得之情形，依刑事訴訟法第158條之4反面規定，洵有證
    據能力。
貳、實體部分：
一、認定事實所憑之證據及理由：
    訊據被告甲○○固坦承有申辦聯邦銀行帳戶使用，惟矢口否認
    有何幫助詐欺之犯行，辯稱：我並未將帳戶資料交給他人使
    用，為避免忘記密碼，我才將密碼寫在提款卡背面，之後在
    106年4月2日搭乘計程車時不慎遺失云云，經查：
  ㈠上開聯邦銀行帳戶為被告所申設，並領有提款卡使用一節，
    業據被告於偵查、原審審理時坦承在卷（見臺灣桃園地方檢
    察署106年度偵字第28938號卷，下稱偵卷，第15頁反面；原
    審審易字卷第32頁背面；原審易字卷第25頁背面、第40頁）
    ，並有聯邦商業銀行業務管理部107年7月3日聯業管（集）
    字第10710328434號調閱資料回覆暨檢附之客戶基本資料、
    存摺存款明細表等件在卷可憑（見原審易字卷第30至33頁）
    。又告訴人乙○○於106年4月7日中午12時許，接獲真實姓名
    、年籍不詳之成年詐欺人士，假冒其子，佯稱積欠賭債遭人
    綁架，要求匯款至指定帳戶，致告訴人陷於錯誤，因而囑託
    其母鍾佘素君匯款35萬元至被告上開聯邦銀行帳戶一節，並
    經證人即告訴人於警詢時證述明確（見臺南市政府警察局第
    六分局南市警六偵字第1060282550號刑案偵查卷，下稱警卷
    ，第8至10頁），且依被告名下之聯邦銀行帳戶之存摺存款
    明細表所示，上開金錢匯入被告所有之聯邦銀行帳戶後，旋
    於同日遭人接續提領（見原審卷第32頁），顯與一般詐欺者
    詐財後，即迅速自帳戶內領款之情形相同，足認被告上開郵
    局帳戶確實有供真實姓名、年籍不詳之詐欺人士作為向告訴
    人詐騙而取得款項之工具之事實，首堪認定。 
  ㈡被告雖以前詞置辯，惟查：
    ⒈查詐欺人士為避免警員自帳戶來源回溯追查出真正身分，
      乃以他人帳戶供作詐得款項出入之帳戶，此為詐欺正犯需
      利用他人帳戶之原因，相應於此，詐欺正犯亦會擔心如使
      用他人帳戶，因帳戶持有人非其本身，則所詐得款項將遭
      不知情之帳戶持有人提領，或不知情帳戶持有人逕自掛失
      以凍結帳戶之使用，甚或知情之帳戶持有人以辦理補發存
      摺、變更印鑑、密碼之方式，將帳戶內存款提領一空，致
      其費盡周章所詐得之款項化為烏有，則詐欺正犯所使用之
      帳戶，必須為其所能控制之帳戶，始能確保詐得款項。申
      言之，詐欺正犯絕不可能使用他人遺失之提款卡、密碼之
      帳戶或非經他人同意使用之提款卡、密碼之帳戶供作詐得
      款項匯入之帳戶，以免除遭真正帳戶持有人提領或掛失之
      風險。且查，被告於偵訊時先供稱：我不知道何時遺失存
      摺、提款卡及密碼資料，在106年3月底、4月初時還有看
      到，但106年8月初要入監服刑時就找不到云云（見偵卷第
      15頁反面至第16頁）；於原審準備程序時則改稱：我於10
      6年4 月1日被警察帶去派出所調查，當時有把身分證、健
      保卡、聯邦銀行存摺、提款卡及印章帶在身上，後來被警
      察移送到新北地檢署無保飭回，我在106年4月2日搭計程
      車回家時，不慎將上開物品掉在車上而遺失等語（見原審
      審易卷第32頁反面；原審易字卷第25頁反面至第26頁、第
      40頁），顯見被告就其申辦之聯邦銀行帳戶存摺及提款卡
      遺失之時、地及發現之過程等節，前後供述不一，多有矛
      盾，已難遽信。又被告於原審準備程序時供稱：我是要應
      徵工作，公司要我準備銀行帳戶存摺及提款卡，我才會去
      申辦聯邦銀行帳戶，但因為後來沒有被該公司錄取，平時
      也不會使用到聯邦銀行帳戶等語（見原審易字卷第40頁）
      ，是被告前往警局接受調查時，有何隨身攜帶聯邦銀行之
      存摺、提款卡及印章之理，已非無疑。再者，被告於原審
      準備程序時供稱：我認為聯邦銀行帳戶之存摺及提款卡均
      為貴重物品，故將上開物品與證件同置放一處等語（見原
      審易字卷第26頁），果若如此，被告理應將存摺及提款卡
      放置家中隱密之處或銀行保險箱以利妥善保管，豈有隨身
      攜帶而徒增不慎遺失或失竊風險，是被告保管其所認重要
      物品之方式，實與一般常情有所違背。末以，被告於發現
      其身分證及聯邦銀行帳戶之存摺及提款卡遺失後，竟未向
      銀行辦理掛失止付或向警方報警，為被告於原審準備程序
      時所供認（見原審審易卷第33頁），亦未向戶政事務所申
      請補發身分證，有桃園○○○○○○○○○107年9月17日桃市桃戶
      字第1070011125號函在卷可稽（見原審易字卷第47頁），
      可見被告對於其所使用之帳戶恐將遭不明人士使用一事漠
      不關心，核與一般人發現帳戶資料遺失後，急於尋回或儘
      速制止他人繼續使用之行為反應均有未合，自難遽信被告
      辯稱不慎遺失聯邦銀行帳戶之存摺及提款卡一事屬實。
    ⒉又提供帳戶予詐欺正犯使用之人，也會疑慮帳戶餘額會遭
      詐欺正犯提領，故所提供之帳戶或為新開立之帳戶，或為
      甚少使用且帳戶餘額甚低之帳戶。觀諸上開聯邦銀行帳戶
      於106年4月7日遭詐欺人士開始利用前，該帳戶內僅有443
      元之餘額一節，有前開銀行帳戶之存摺存款明細表可稽（
      見原審易字卷第32頁），可見在該詐欺集團成員開始利用
      被告前揭帳戶前，上開帳戶幾無餘額，被告對此亦知之甚
      詳，而此等客觀事態復核與一般提供帳戶予詐欺集團成員
      時，所提供之帳戶餘額甚低或零之經驗法則相符。另觀諸
      聯邦銀行帳戶於被告所稱之106年4月2日遺失後，至106年
      4月7日告訴人匯入款項之期間內，有2元至1,000元不等之
      多筆小額進出之交易紀錄，亦與一般人之正常匯款轉帳交
      易不符，足證該銀行帳戶已為詐欺集團所能任意控制，並
      確信該帳戶不致為被告隨時辦理掛失止付，顯見詐欺人士
      對於使用被告前揭帳戶及提款卡，實有相當之把握，益徵
      被告確實有提供郵局帳戶之存摺、提款卡、密碼予不詳詐
      欺人士使用而幫助其詐欺取財之行為，堪予認定。
    ⒊末以，詐欺者既知利用他人之帳戶掩飾犯罪所得，當知社
      會上一般正常之人如帳戶存摺、提款卡、印鑑遭竊或遺失
      ，為防止拾得或竊得之人盜領其存款或做為不法使用而徒
      增訟累，必於發現後立即報警或向金融機構辦理掛失止付
      ，在此情形下，如仍以該帳戶作為犯罪工具，則在其等向
      他人詐騙，並誘使被害人將款項匯入該帳戶後，極有可能
      因帳戶所有人掛失止付而無法提領，則其等大費周章從事
      犯罪行為，甘冒犯罪後遭追訴、處罰之風險，卻只能平白
      無故替原帳戶所有人匯入金錢，而無法得償犯罪之目的，
      是以，若非詐欺者有萬分把握該帳戶所有人不會報警或掛
      失止付，其可肆無忌憚使用該帳戶提款、轉帳，當不至於
      以該帳戶從事犯罪。本案告訴人於遭詐騙而匯款至被告上
      開聯邦銀行帳戶後，旋於同日遭人持提款卡分次提領，此
      有前開帳戶之交易明細表在卷可參，適可證明本件詐欺者
      所使用之聯邦銀行帳戶提款卡及密碼，並非因被告遺失而
      拾獲得來，應係由被告交付聯邦銀行帳戶之提款卡及告知
      或交付密碼，並同意使用，且承諾不立即或俟詐欺者使用
      之後始辦理掛失手續，該詐欺者始敢肆無忌憚以之作為詐
      欺之轉帳帳戶，至為灼然。是被告上開所辯，均不足採信
      。
    ⒋按刑法上之故意犯，可分為直接故意與不確定故意，所謂
      不確定故意即指行為人對於構成犯罪之事實，預見其發生
      而其發生並不違反其本意，刑法第13條第2項定有明文。
      而銀行存款帳戶，係供使用人作為存款、提款、匯款或轉
      帳之工具，一般人在正常情況下，均得自行向銀行申請開
      立存款帳戶，領取帳戶金融卡使用，並無任何特定身分之
      限制，苟非意在將該存款帳戶作為犯罪之不法目的或掩飾
      真實身分，實無蒐集他人存款帳戶金融卡之必要。且近來
      以各種理由，撥打電話至一般民眾行動電話或住家，佯稱
      退稅、欠款、查詢帳戶，或於網路上刊登拍賣訊息供人下
      標等方式詐欺取財之犯罪類型層出不窮，而該等犯罪，多
      數均利用人頭帳戶作為出入帳戶，已經媒體廣為披載，被
      告係成年之人，對此應知之甚詳，其卻仍對此一可能之危
      害莫不關心，竟仍將系爭帳戶交付不詳人士使用，致使系
      爭帳戶終被利用為犯詐欺取財罪之出入帳戶使用，此當為
      被告所能預見，且其發生並未違反被告本意，是被告有幫
      助不法之徒利用其帳戶犯詐欺取財罪之不確定故意，亦可
      認定。
  ㈢此外，雖無證據顯示，收受被告帳戶提款卡進而從事詐騙行
    為人為成年人，惟亦無證據顯示其為兒童或少年，爰依有利
    於被告之認定，認為該詐欺人士係成年人，附此敘明。
  ㈣綜上所述，被告確實基於幫助詐欺犯行之不確定故意，交付
    聯邦銀行帳戶存摺、提款卡、密碼予真實姓名、年籍不詳之
    成年詐欺人士之行為，其所為上開辯解，屬事後飾卸之詞，
    不足採信，本案事證明確，被告犯行堪以認定，應予依法論
    科。 
二、論罪之理由：
  ㈠按刑法上之幫助犯，係對於犯罪與正犯有共同之認識，以幫
    助之意思，對於正犯資以助力，而未參與實施犯罪之行為者
    而言。因此，如未參與實施犯罪構成要件之行為，且係出於
    幫助之意思提供助力，即屬幫助犯，而非共同正犯。被告基
    於幫助之犯意，提供詐欺者上開聯邦銀行帳戶之提款卡及密
    碼，以供其施用詐術，已如前述。詐欺人士利用被告之幫助
    ，使告訴人在遭施用詐術後陷於錯誤，而匯款至被告提供之
    上開帳戶，足見被告僅係參與詐欺罪構成要件以外之行為，
    且並無證據證明被告係以正犯而非以幫助犯之犯意參與犯罪
    ，應認其所為係幫助犯而非正犯行為。是核被告所為，係犯
    刑法第30條第1項前段、第339條第1項之幫助詐欺取財罪。
  ㈡再者，依本案現存全部卷證，未見有何積極事據足供證明有
    「詐欺集團」、「所屬詐欺集團」等屬於三人以上共同犯之
    該項情狀。至本案詐欺正犯係假冒為告訴人之子，佯稱因積
    欠賭債而遭債權人綁架作為名義而實行詐術等情，此據證人
    乙○○證述在卷（見警卷第8至10頁），足見該詐欺者尚非冒
    用政府機關或公務員之名義實行詐術，亦非屬以廣播電視、
    電子通訊、網際網路或其他媒體等傳播工具而對公眾散布所
    犯之情節。再被告固有提供金融帳戶之存摺、提款卡及密碼
    以幫助他人詐欺取財之不確定故意，然詐欺取財之方式甚多
    ，本案亦無積極證據足認被告對該詐欺者是否採用上開加重
    手段有所認知或容任，故本案被告雖有為前揭之幫助真實姓
    名年籍不詳之詐欺者之行為，然依罪疑唯輕及有疑唯利被告
    之原則，難認有刑法第339條之4第1項各款所定加重條件存
    在，附此敘明。
  ㈢又被告以幫助之意思，參與構成要件以外之行為，為幫助犯
    ，其所犯情節較正犯輕微，爰依刑法第30條第2 項之規定，
    依正犯之刑減輕之。
  ㈣另被告前於103年間，因妨害兵役案件，經臺灣桃園地方法院
    以103年度壢簡字第1098號判決判處有期徒刑5月確定；因施
    用第二級毒品案件，經同院以103年度壢簡字第1814號判決
    判處有期徒刑5月確定，上開二罪經同院以104年度聲字第17
    85號裁定應執行刑有期徒刑9月確定，嗣於104年12月23日執
    行完畢，此有本院被告前案紀錄表在卷可憑，是被告於受徒
    刑之執行完畢後，5年以內故意再犯有期徒刑以上之本罪，
    固為刑法第47條第1項所指之累犯；惟本院參酌司法院大法
    官釋字第775號解釋意旨，並審酌被告前開案件之犯罪類型
    ，與本案罪質並不相同，亦無何關連性，尚難憑此即認被告
    有何特別惡性或有對刑罰之反應力薄弱等教化上之特殊原因
    ，從而，認無依累犯規定加重之必要，併此敘明。
叁、駁回上訴之理由：
    原審以被告罪證明確，適用刑法第30條第1項前段、第339條
    第1項、第41條第1項前段，刑法施行法第1條之1第1項等規
    定，並以行為人之責任為基礎，審酌被告將聯邦銀行帳戶之
    提款卡及密碼提供予不詳詐欺者使用，以此方式幫助該不詳
    詐欺者從事詐欺取財之犯行，致使此類犯罪手法層出不窮，
    更造成犯罪偵查追訴的困難性，嚴重危害交易秩序與社會治
    安，所為實無足取，又該詐欺者取得上開帳戶後，持以向告
    訴人詐取35萬元，侵害財產法益之情節及程度均難謂為輕微
    ，復參酌被告犯後否認犯行，且未賠償告訴人所受損害，未
    見悔意，兼衡以被告之生活狀況、品行及智識程度等一切情
    狀，量處有期徒刑3月，並諭知易科罰金之折算標準，並就
    沒收部分說明：未扣案之以被告名義所申辦之聯邦銀行帳戶
    之存摺及提款卡，既經被告交付予不詳詐欺者使用，已如前
    述，是上開帳戶之存摺及提款卡等資料是否仍屬被告所有及
    是否尚存在均有未明，且被告所申辦之上開帳戶之存摺及提
    款卡等資料單獨存在均不具刑法上之非難性，倘予沒收，除
    另使刑事執行程序開啟之外，對於被告犯罪行為之不法、罪
    責評價並無影響，復不妨被告刑度之評價，對於沒收制度所
    欲達成或附隨之社會防衛亦無任何助益，欠缺刑法上重要性
    ，更可能因刑事執行程序之進行，致使被告另生訟爭之煩及
    公眾利益之損失，是本院認無沒收之必要，爰依刑法第38條
    之2第2項之規定，均不予宣告沒收。另被告提供帳戶資料供
    不詳詐騙者使用，依卷內證據資料所示，無從認定被告有獲
    得任何之報酬或對價，尚難認被告有何犯罪所得，自毋庸宣
    告沒收，核其認事用法俱無違誤，量刑及上開沒收部分均屬
    允當。被告上訴意旨仍執前詞否認犯行，認無理由，應予駁
    回。
肆、被告經本院合法傳喚，無正當理由不到庭，爰不待其陳述，
    逕為一造辯論之判決。
據上論斷，應依刑事訴訟法第368條、第371條，判決如主文。
本案經檢察官陳雅詩提起公訴，檢察官孫治遠到庭執行職務。
中    華    民    國    109   年    2     月    20    日
                  刑事第二十一庭審判長法  官  許宗和
                                      法  官  章曉文
                                      法  官  黃玉婷
以上正本證明與原本無異。
不得上訴。
                                      書記官  傅國軒
中    華    民    國    109   年    2     月    21    日
附錄：本案論罪科刑法條全文
中華民國刑法第339條
（普通詐欺罪）
意圖為自己或第三人不法之所有，以詐術使人將本人或第三人之
物交付者，處 5 年以下有期徒刑、拘役或科或併科 50 萬元以
下罰金。
以前項方法得財產上不法之利益或使第三人得之者，亦同。
前二項之未遂犯罰之。